<div type="chapter" n="8">
  <pb n="50"/>
  <head>CHAPTER VIII</head>
  <head>THE FIRST SOUND-SHIFTING, VERNER’S LAW, AND OTHER CONSONANT CHANGES WHICH TOOK PLACE IN THE PRIMITIVE GERMANIC LANGUAGE</head>

  <div type="section" n="126">
    <p>
      <label>§ 126.</label>
      The first sound-shifting, popularly called Grimm’s Law, refers to the changes which the <lang>Indo-Germanic</lang> explosives underwent in the period of the <lang>Germanic</lang> primitive community, <abbr>i. e.</abbr> before the <lang>Germanic</lang> parent language became differentiated into the separate <lang>Germanic</lang> languages:—
      <lang>Gothic</lang>,
      <lang>O. Norse</lang>,
      <lang>O. English</lang>,
      <lang>O. Frisian</lang>,
      <lang>O. Saxon</lang> (= <lang>O. Low German</lang>),
      <lang>O. Low Franconian</lang> (<lang>O. Dutch</lang>),
      and <lang>O. High German</lang>.
    </p>

    <p>
      The <lang>Indo-Germanic</lang> parent language had the following system of consonants:—
    </p>

    <table>
      <row> <cell/> <cell/>                                                                     <cell>Labial.</cell>    <cell>Dental.</cell>    <cell>Palatal.</cell>   <cell>Velar.</cell>     </row>
      <row> <cell rows="4" rend="right-bracket">Explosives</cell> <cell>tenues</cell>           <cell><c>p</c></cell>   <cell><c>t</c></cell>   <cell><c>k</c></cell>   <cell><c>q</c></cell>     </row>
      <row>                                                       <cell>mediae</cell>           <cell><c>b</c></cell>   <cell><c>d</c></cell>   <cell><c>g</c></cell>   <cell><c>ɡ</c></cell>     </row>
      <row>                                                       <cell>tenues aspiratae</cell> <cell><c>ph</c></cell>  <cell><c>th</c></cell>  <cell><c>kh</c></cell>  <cell><c>qh</c></cell> </row>
      <row>                                                       <cell>mediae aspiratae</cell> <cell><c>bh</c></cell>  <cell><c>dh</c></cell>  <cell><c>gh</c></cell>  <cell><c>ɡh</c></cell> </row>
      <row> <cell rows="2" rend="right-bracket">Spirants</cell>   <cell>voiceless</cell>        <cell/>                 <cell><c>s</c></cell>   <cell/>                 <cell/>         </row>
      <row>                                                       <cell>voiced</cell>           <cell/>                 <cell><c>z</c></cell>   <cell><c>j</c></cell>   <cell/>         </row>
      <row> <cell cols="2">Nasals</cell>                                                        <cell><c>m</c></cell>   <cell><c>n</c></cell>   <cell><c>ń</c></cell>   <cell><c>ŋ</c></cell>      </row>
      <row> <cell cols="2">Liquids</cell>                                   <cell/>             <cell><c>l</c>, <c>r</c></cell>     <cell/>               <cell/>             </row>
      <row> <cell cols="2">Semivowels</cell>                                <cell><c>w</c> (<c>ṷ</c>)</cell>    <cell/>               <cell><c>j</c> (<c>i̯</c>)</cell>    <cell/>             </row>
    </table>

    <div type="note">
      <list>
        <item n="1">
          <p>
            <label>Note.—</label>
            1. Explosives are consonants which are formed with complete closure of the mouth passage, and may be pronounced with or without voice, <abbr>i. e.</abbr> with or without the vocal cords being set in action;
            in the former case they are said to be voiced (<abbr>e.g.</abbr> the mediae), and in the latter voiceless (<abbr>e.g.</abbr> the tenues).
            The aspirates are pronounced like the simple tenues and mediae followed by an <c>h</c>, like the Anglo-Irish pronunciation of <c>t</c> in <w>tell</w>.
          </p>
    
          <p>
            The palatal explosives are formed by the front or middle of<pb n="51"/>the tongue and the roof of the mouth (hard palate), like <c>g</c>, <c>k</c> (<c>c</c>) in <lang>English</lang> <w>get</w>, <w>good</w>, <w>kid</w>, <w>could</w>;
            whereas the velars are formed by the root of the tongue and the soft palate (velum).
            The latter do not occur in <lang>English</lang>, but are common in <lang>Hebrew</lang>, and are often heard in the Swiss pronunciation of <lang>German</lang>.
            In the parent <lang>Indo-Germanic</lang> language there were two kinds of velars, <abbr>viz.</abbr> pure velars and velars with lip rounding.
            The pure velars fell together with the <lang>Indg.</lang> palatals in <lang>Germanic</lang>, <lang>Latin</lang>, <lang>Greek</lang>, and <lang>Keltic</lang>, but were kept apart in the <lang>Aryan</lang> and <lang>Baltic-Slavonic</lang> languages.
            The velars with lip rounding appear in the <lang>Germanic</lang> languages partly with and partly without labialization, see <ref>§ 134</ref>.
            The palatal and velar nasals only occurred before their corresponding explosives, <c>ńk</c>, <c>ńg</c>; <c>ŋq</c>, <c>ŋɡ</c>, <abbr>&amp;c.</abbr>
          </p>
        </item>
        <item n="2">
          <p>
            2. Spirants are consonants formed by the mouth passage being narrowed at one spot in such a manner that the outgoing breath gives rise to a frictional sound at the narrowed part.
          </p>
    
          <p>
            <c>z</c> only occurred before voiced explosives, <abbr>e. g.</abbr>
            <w>*nizdos</w> = <lang>Lat.</lang> <w>nīdus</w>, <lang>English</lang> <w>nest</w>;
            <w>*ozdos</w> = <lang>Gr.</lang> <w>ὄζος</w>, <lang>Goth.</lang> <w>asts</w>, <gloss>bough</gloss>.
          </p>
    
          <p>
            <c>j</c> was like the widely spread <lang>North German</lang> pronunciation of <c>j</c> in <w>ja</w>, not exactly like the <c>y</c> in <lang>English</lang> <w>yes</w>, which is generally pronounced without distinct friction. <c>j</c> occurred very rarely in the <lang>prim. Indo-Germanic</lang> language.
            In the <lang>Germanic</lang>, as in most other <lang>Indo-Germanic</lang> languages, the frictional element in this sound became reduced, which caused it to pass into the so-called semivowel.
          </p>
        </item>
        <item n="3">
          <p>
            3. The nasals and liquids had the functions both of vowels and consonants (<ref>§ 35</ref>).
          </p>
        </item>
        <item n="4">
          <p>
            4. The essential difference between the so-called semivowels and full vowels is that the latter always bear the stress (accent) of the syllable in which they occur, <abbr>e. g.</abbr> in <lang>English</lang> <w>ców</w>, <w>stáin</w> the first element of the diphthong is a vowel, the second a consonant;
            but in words like French <w>rwá</w> (written <w>roi</w>), <w>bjḗr</w> (written <w>bière</w>), the first element of the diphthong is a consonant, the second a vowel.
            In consequence of this twofold function, a diphthong may be defined as the combination of a sonantal with a consonantal vowel.
            And it is called a falling or rising diphthong according as the stress is upon the first or second element.
            In this book the second element of diphthongs<pb n="52"/>is written <c>i</c>, <c>u</c> when the first element is the bearer of the stress, thus <c>ái</c>, <c>áu</c>, <abbr>&amp;c.</abbr>, but when the second element has the stress the first element is written <c>j</c>, <c>w</c>, thus <c>já</c>, <c>wá</c>, <abbr>&amp;c.</abbr>
          </p>
        </item>
        <item n="5">
          <p>
            5. In the writing down of <lang>prim. Germanic</lang> forms the signs
            <c>þ</c> (= <c>th</c> in <lang>Engl.</lang> <w>thin</w>),
            <c>đ</c> (= <c>th</c> in <lang>Engl.</lang> <w>then</w>),
            <c>Ҍ</c> (= a bilabial spirant, which may be pronounced like the <c>v</c> in <lang>Engl.</lang> <w>vine</w>),
            <c>ʒ</c> (= <c>g</c> often heard in <lang>German</lang> <w>sagen</w>),
            <c>χ</c> (= <lang>NHG.</lang> <c>ch</c> and the <c>ch</c> in <lang>Scotch</lang> <w>loch</w>).
          </p>
        </item>
      </list>
    </div>
  </div>

  <div type="section" n="127">
    <p>
      <label>§ 127.</label>
      In the following tables of the normal equivalents of the <lang>Indg.</lang> explosives in <lang>Latin</lang>, <lang>Greek</lang>, and the <lang>Germanic</lang> languages, Table I contains the <lang>Indg.</lang> tenues <c>p</c>, <c>t</c>, <c>k</c>, the mediae <c>b</c>, <c>d</c>, <c>g</c> and the pure velars <c>q</c>, <c>g</c>.
      Table II contains the <lang>Indg.</lang> mediae aspiratae and the velars <c>q</c>, <c>g</c> with labialization.
      The equivalents in the <lang>Germanic</lang> languages do not contain the changes caused by Verner’s Law, <abbr>&amp;c.</abbr> The <lang>East Franconian</lang> dialect is taken as the normal for <lang>OHG.</lang>
    </p>

    <p>
      The following points should be noticed:—
    </p>

    <list>
      <item n="1">
        <p>
          (1) The <lang>Indg.</lang> tenues <c>p</c>, <c>t</c>, <c>k</c> and
          the mediae <c>b</c>, <c>d</c>, <c>g</c> generally remained unchanged in <lang>Latin</lang> and <lang>Greek</lang>.
        </p>
      </item>
      <item n="2">
        <p>
          (2) The pure velars (<c>q</c>, <c>ɡ</c>) fell together with the palatals <c>k</c>, <c>g</c> in <lang>Latin</lang> and <lang>Greek</lang>.
          They became <c>χ</c>, <c>k</c> in <lang>prim. Germanic</lang>, and thus fell together with the <c>χ</c>, <c>k</c> from <lang>Indg.</lang> <c>k</c>, <c>g</c>.
        </p>
      </item>
      <item n="3">
        <p>
          (3) The pure velar <c>ɡh</c> fell together with the original palatal <c>gh</c> in <lang>Latin</lang> and <lang>Greek</lang>.
        </p>
      </item>
      <item n="4">
        <p>
          (4) The <lang>Indg.</lang> mediae aspiratae became in prehistoric <lang>Latin</lang> and <lang>Greek</lang> tenues aspiratae, and thus fell together with the original tenues aspiratae.
        </p>
      </item>
      <item n="5">
        <p>
          (5) The <lang>Indg.</lang> tenues aspiratae became voiceless spirants in <lang>prim. Germanic</lang>, and thus fell together with the voiceless spirants from the <lang>Indg.</lang> tenues.
          See <ref>§ 130</ref>.
        </p>
      </item>
      <item n="6">
        <p>
          (6) In <lang>Latin</lang> <lang>Indg.</lang> <c>q</c> with labialization became <c>qu</c>, rarely <c>c</c>.
          <c>ɡ</c> with labialization became <c>v</c> (but <c>gu</c> after <c>n</c>, and <c>g</c> when the labialized element had been lost, as <w>gravis</w> = <lang>Gr.</lang> <w>βαρύς</w>, <gloss>heavy</gloss>).
        </p>
        <pb n="53"/>
        <p>
          <lang>Indg.</lang> <c>ph</c>, <c>bh</c> became <c>f</c> initially and <c>b</c> medially.
        </p>
        <p>
          <lang>Indg.</lang> <c>th</c>, <c>dh</c> became <c>f</c> initially, <c>b</c> medially before and after <c>r</c>, before <c>l</c> and after <c>u</c> (<c>w</c>), in other cases <c>d</c>.
        </p>
        <p>
          <lang>Indg.</lang> <c>kh</c>, <c>gh</c> became <c>h</c> initially before and medially between vowels;
          <c>g</c> before and after consonants, and <c>f</c> before <c>u</c> (<c>w</c>).
        </p>
        <p>
          <lang>Indg.</lang> <c>qh</c>, <c>ɡh</c> with labialization became <c>f</c> initially, <c>v</c> medially except that after <c>n</c> they became <c>gu</c>.
        </p>
      </item>
      <item n="7">
        <p>
          (7) In <lang>Greek</lang> <lang>Indg.</lang> <c>q</c>, <c>ɡ</c> with labialization became <c>π</c>, <c>β</c> before non-palatal vowels (except <c>u</c>) and before consonants (except <lang>Indg.</lang> <c>j</c>);
          <c>τ</c>, <c>δ</c> before palatal vowels;
          and <c>κ</c>, <c>γ</c> before and after <c>u</c>.
        </p>
        <p>
          <lang>Indg.</lang> <c>ph</c>, <c>bh</c> became <c>φ</c>;
          <c>th</c>, <c>dh</c> became <c>θ</c>;
          and <c>kh</c>, <c>gh</c> became <c>χ</c>.
        </p>
        <p>
          <lang>Indg.</lang> <c>qh</c>, <c>ɡh</c> with labialization became <c>φ</c> before non-palatal vowels (except <c>u</c>) and before consonants (except <lang>Indg.</lang> <c>j</c>);
          <c>θ</c> before palatal vowels;
          and <c>χ</c> before and after <c>u</c>.
        </p>
      </item>
      <item n="8">
        <p>
          (8) When two consecutive syllables would begin with aspirates, the first was de-aspirated in prehistoric times in <lang>Sanskrit</lang> and <lang>Greek</lang>, as
          <lang>Skr.</lang> <w>bándhanam</w>, <gloss>a binding</gloss>, <lang>Goth.</lang> <lang>OE.</lang> <w>bindan</w>, <lang>OHG.</lang> <w>bintan</w>, <gloss>to bind</gloss>;
          <lang>Skr.</lang> <w>bṓdhati</w>, <gloss>he learns, is awake</gloss>, <lang>Gr.</lang> <w>πεύθεται</w>, <gloss>he asks, inquires</gloss>, <lang>Goth.</lang> <w>anabiudan</w>, <lang>OE.</lang> <w>bēodan</w>, <gloss>to bid</gloss>, <lang>OHG.</lang> <w>biotan</w>, <gloss>to offer</gloss>, root <m>bheudh-</m>;
          <lang>Gr.</lang> <w>κανθύλη</w>, <gloss>a swelling</gloss>, <lang>OE.</lang> <w>gund</w>, <lang>OHG.</lang> <w>gunt</w>, <gloss>matter, pus</gloss>;
          <lang>Gr.</lang> <w>θρίξ</w>, <gloss>hair</gloss>, <grm>gen.</grm> <w>τριχός</w>;
          <w>ἔχω</w>, <gloss>I have</gloss>, <grm>fut.</grm> <w>ἕξω</w>.
        </p>
      </item>
      <item n="9">
        <p>
          (9) In <lang>OHG.</lang> the <lang>prim. Germanic</lang> explosives <c>p</c>, <c>t</c> became the affricatae <c>pf</c>, <c>tz</c> (generally written <c>zz</c>, <c>z</c>), initially, as also medially after consonants, and when doubled.
          But <lang>prim. Germanic</lang> <c>p</c>, <c>t</c>, <c>k</c> became the double spirants <c>ff</c>, <c>ȥȥ</c>, <c>hh</c> (also written <c>ch</c>) medially between vowels and finally after vowels.
          The double spirants were simplified to <c>f</c>, <c>ȥ</c>, <c>h</c> when they became final or came to stand before other consonants, and also generally medially when preceded by a long vowel or diphthong.
        </p>
      </item>
    </list>
    <pb n="54"/>

    <table rend="border">
      <head>TABLE I.</head>
      <row> <cell><lang>Indg.</lang></cell>   <cell><lang>Latin</lang></cell>    <cell><lang>Greek</lang></cell>   <cell>P. Germanic</cell> <cell><lang>Gothic</lang></cell>  <cell><lang>OE.</lang></cell>       <cell><lang>OHG.</lang></cell>      </row>
      <row> <cell><c>p</c></cell>       <cell><c>p</c></cell>        <cell><c>π</c></cell>       <cell><c>f</c></cell>           <cell><c>f</c></cell>       <cell><c>f</c></cell>         <cell><c>f</c></cell>         </row>
      <row> <cell><c>t</c></cell>       <cell><c>t</c></cell>        <cell><c>τ</c></cell>       <cell><c>þ</c></cell>           <cell><c>þ</c></cell>       <cell><c>þ</c></cell>         <cell><c>d</c></cell>         </row>
      <row> <cell><c>k</c>, <c>q</c></cell>    <cell><c>c</c></cell>        <cell><c>κ</c></cell>       <cell><c>χ</c></cell>           <cell><c>h</c>, <c>χ</c></cell>    <cell><c>h</c>, <c>χ</c></cell>      <cell><c>h</c>, <c>χ</c></cell>      </row>
      <row> <cell><c>b</c></cell>       <cell><c>b</c></cell>        <cell><c>β</c></cell>       <cell><c>p</c></cell>           <cell><c>p</c></cell>       <cell><c>p</c></cell>         <cell><c>pf</c>, <c>ff</c></cell>    </row>
      <row> <cell><c>d</c></cell>       <cell><c>d</c></cell>        <cell><c>δ</c></cell>       <cell><c>t</c></cell>           <cell><c>t</c></cell>       <cell><c>t</c></cell>         <cell><c>z</c>, <c>ȥȥ</c></cell>     </row>
      <row> <cell><c>g</c>, <c>ɡ</c></cell>    <cell><c>g</c></cell>        <cell><c>γ</c></cell>       <cell><c>k</c></cell>           <cell><c>k</c></cell>       <cell><c>c</c></cell>         <cell><c>k</c>, <c>hh</c></cell>     </row>
    </table>

    <table rend="border">
      <head>TABLE II.</head>
      <row> <cell><lang>Indg.</lang></cell>   <cell><lang>Latin</lang></cell>    <cell><lang>Greek</lang></cell>   <cell>P. Germanic</cell> <cell><lang>Gothic</lang></cell>  <cell><lang>OE.</lang></cell>       <cell><lang>OHG.</lang></cell>      </row>
      <row> <cell><c>q</c></cell>       <cell><c>qu</c>, <c>c</c></cell>    <cell><c>π</c>, <c>τ</c>, <c>κ</c></cell> <cell><c>χ</c>, <c>w</c>, <c>χ</c></cell>     <cell><c>ƕ</c>, <c>h</c></cell>    <cell><c>hw</c>, <c>h</c></cell>     <cell>(<c>h</c>)<c>w</c>, <c>h</c></cell>   </row>
      <row> <cell><c>ɡ</c></cell>       <cell><c>v</c>, <c>gu</c>, <c>g</c></cell> <cell><c>β</c>, <c>δ</c>, <c>γ</c></cell> <cell><c>kw</c>, <c>k</c></cell>       <cell><c>q</c>, <c>k</c></cell>    <cell><c>cw</c>, <c>c</c></cell>     <cell><c>qu</c>; <c>k</c>, <c>hh</c></cell> </row>
      <row> <cell><c>bh</c></cell>      <cell><c>f</c>, <c>b</c></cell>     <cell><c>φ</c></cell>       <cell><c>b</c>, <c>Ҍ</c></cell>        <cell><c>b</c>, <c>Ҍ</c></cell>    <cell><c>b</c>, <c>Ҍ</c>, (<c>f</c>)</cell> <cell><c>b</c></cell>         </row>
      <row> <cell><c>dh</c></cell>      <cell><c>f</c>, <c>b</c>, <c>d</c></cell>  <cell><c>θ</c></cell>       <cell><c>d</c>, <c>đ</c></cell>        <cell><c>d</c>, <c>đ</c></cell>    <cell><c>d</c></cell>         <cell><c>t</c></cell>         </row>
      <row> <cell><c>gh</c></cell>      <cell><c>h</c>, <c>g</c>, <c>f</c></cell>  <cell><c>χ</c></cell>       <cell><c>g</c>, <c>ʒ</c></cell>        <cell><c>g</c>, <c>ʒ</c></cell>    <cell><c>g</c>, <c>ʒ</c></cell>      <cell><c>g</c></cell>         </row>
      <row> <cell><c>ɡh</c></cell>      <cell><c>f</c>, <c>v</c>, <c>gu</c></cell> <cell><c>ϕ</c>, <c>θ</c>, <c>χ</c></cell> <cell><c>ʒw</c>, <c>ʒ</c>, <c>w</c></cell>    <cell><c>ʒ</c>, <c>w</c></cell>    <cell><c>g</c>, <c>ʒ</c>, <c>w</c></cell>   <cell><c>w</c></cell>         </row>
    </table>
  </div>
  <pb n="55"/>
  <div type="section" n="128" status="wip">
    <p>
      <label>§ 128.</label>
      The <lang>Indg.</lang> tenues p, t, k, q, became in <lang>prim. Germanic</lang> the voiceless spirants f, þ, χ, χ(χw).
    </p>

    <p>
      p > f.
      <lang>Lat.</lang> pēs, <lang>Gr.</lang> πούς, <lang>Goth.</lang> fōtus, <lang>OE.</lang> <lang>OS.</lang> fōt, <lang>OHG.</lang> fuoz, <lang>O.Icel.</lang> fōtr, foot;
      <lang>Lat.</lang> pecu, <lang>Goth.</lang> faíhu, <lang>OE.</lang> feoh, <lang>OS.</lang> fehu, <lang>OHG.</lang> fihu (fehu), <lang>O.Icel.</lang> fē, cattle;
      <lang>Lat.</lang> piscis, <lang>Goth.</lang> fisks, <lang>OS.</lang> <lang>OHG.</lang> fisk, <lang>OE.</lang> fisc, <lang>O.Icel.</lang> fiskr, fish;
      <lang>Lat.</lang> nepos, <lang>Goth.</lang> *nifa, <lang>OE.</lang> nefa, <lang>OHG.</lang> nefo, <lang>O.Icel.</lang> nefe, nephew;
      <lang>Lat.</lang> clepō, <lang>Gr.</lang> κλέπτω, I steal, <lang>Goth.</lang> hlifan, to steal.
    </p>

    <p>
      t > þ.
      <lang>Lat.</lang> trēs, <lang>Gr.</lang> τρεῖς, <lang>Goth.</lang> *þreis, <lang>OE.</lang> þrī, <lang>OS.</lang> thria, <lang>O.Icel.</lang> þrīr, <lang>OHG.</lang> drī, three;
      <lang>Lat.</lang> tu, <lang>Gr.</lang> Dor. τύ, <lang>Goth.</lang> þu, <lang>OE.</lang> <lang>O.Icel.</lang> þū, <lang>OS.</lang> thū, <lang>OHG.</lang> dū, thou;
      <lang>Lat.</lang> vertō, I turn, <lang>Goth.</lang> waírþan, <lang>OE.</lang> weorðan, <lang>OS.</lang> werthan, <lang>O.Icel.</lang> verða, <lang>OHG.</lang> werdan, to become;
      <lang>Lat.</lang> frāter, <lang>Goth.</lang> brōþar, <lang>OE.</lang> brōðor, <lang>OS.</lang> brōthar, <lang>O.Icel.</lang> brōðir, <lang>OHG.</lang> bruoder, brother.
    </p>

    <p>
      k > χ.
      <lang>Lat.</lang> canis, <lang>Gr.</lang> κύων, <lang>Goth.</lang> hunds, <lang>OE.</lang> <lang>OS.</lang> hund, <lang>O.Icel.</lang> hundr, <lang>OHG.</lang> hunt, hound, dog;
      <lang>Lat.</lang> cor (gen. cordis), <lang>Gr.</lang> καρδίᾱ, <lang>Goth.</lang> haírtō, <lang>OE.</lang> heorte, <lang>OS.</lang> herta, <lang>O.Icel.</lang> hjarta, <lang>OHG.</lang> herza, heart;
      <lang>Lat.</lang> decem, <lang>Gr.</lang> δέκα, <lang>Goth.</lang> taíhun, <lang>OS.</lang> tehan, <lang>OHG.</lang> zehan, ten;
      <lang>Lat.</lang> pecu, <lang>Goth.</lang> faíhu, cattle;
      <lang>Lat.</lang> dūcō, I lead, <lang>Goth.</lang> tiuhan, <lang>OS.</lang> tiohan, <lang>OHG.</lang> ziohan, to draw, lead.
    </p>

    <p>
      q > χ (χw).
      <lang>Lat.</lang> capiō, I take, <lang>Goth.</lang> hafjan, <lang>OE.</lang> hebban, <lang>OS.</lang> hebbian, <lang>OHG.</lang> heffen, <lang>O.Icel.</lang> hefja, to raise;
      <lang>Lat.</lang> clepō, <lang>Gr.</lang> κλέπτω, I steal, <lang>Goth.</lang> hlifan, to steal;
      <lang>Lat.</lang> vincō, I conquer, <lang>Goth.</lang> weihan, <lang>OHG.</lang> wīhan, to fight;
      <lang>Lat.</lang> canō, I sing, <lang>Goth.</lang> hana, <lang>OE.</lang> hana, hona, <lang>O.Icel.</lang> hane, <lang>OS.</lang> <lang>OHG.</lang> hano, cock, lit. singer.
    </p>

    <p>
      <lang>Lat.</lang> quis, <lang>Goth.</lang> ƕas, <lang>OE.</lang> hwā, <lang>OS.</lang> hwē, <lang>OHG.</lang> hwer (wer), who?;
      <lang>Lat.</lang> linquō (pf. līquī), <lang>Gr.</lang> λείπω (from *leiqō), I leave, <lang>Goth.</lang> leiƕan, <lang>OE.</lang> lēon (from *līhan), <lang>OHG.</lang> līhan, to lend.
    </p>

    <div type="note">
      <list>
        <item n="1">
          <p>
            Note.—1. The <lang>Indg.</lang> tenues remained unshifted in the combination s+tenues.
          </p>
          <pb n="56"/>
          <p>
            sp:
            <lang>Lat.</lang> spuere, <lang>Goth.</lang> speiwan, <lang>OE.</lang> <lang>OS.</lang> <lang>OHG.</lang> spīwan, to vomit;
            <lang>Lat.</lang> con-spiciō, I look at, <lang>OHG.</lang> spehōn, to spy.
          </p>
          <p>
            st:
            <lang>Gr.</lang> στείχω, I go, <lang>Lat.</lang> vestīgium, footstep, <lang>Goth.</lang> steigan, <lang>OE.</lang> <lang>OS.</lang> <lang>OHG.</lang> stīgan, <lang>O.Icel.</lang> stīga, to ascend;
            <lang>Lat.</lang> est, <lang>Gr.</lang> ἔστι, <lang>Goth.</lang> <lang>OS.</lang> <lang>OHG.</lang> ist, is;
            <lang>Lat.</lang> hostis, stranger, enemy, <lang>Goth.</lang> gasts, <lang>O.Icel.</lang> gestr, <lang>OE.</lang> giest, <lang>OS.</lang> <lang>OHG.</lang> gast, guest.
          </p>
          <p>
            sk:
            <lang>Gr.</lang> σκιᾱ́, shadow, <lang>Goth.</lang> skeinan, <lang>OE.</lang> <lang>OS.</lang> <lang>OHG.</lang> scīnan, <lang>O.Icel.</lang> skīna, to shine;
            <lang>Lat.</lang> piscis, <lang>Goth.</lang> fisks, <lang>OE.</lang> fisc, <lang>OS.</lang> <lang>OHG.</lang> fisk, <lang>O.Icel.</lang> fiskr, fish.
          </p>
          <p>
            sq:
            <lang>Gr.</lang> θυο-σκόος, sacrificing priest, <lang>Goth.</lang> *skaggwōn, <lang>OE.</lang> scēawian, <lang>OS.</lang> scauwōn, <lang>OHG.</lang> scouwōn, to look, view.
          </p>
        </item>
        <item n="2">
          <p>
            2. The t also remained in the <lang>Indg.</lang> combinations pt, kt, qt.
          </p>
          <p>
            pt > ft:
            <lang>Gr.</lang> κλέπτης, <lang>Goth.</lang> hliftus, thief;
            <lang>Lat.</lang> neptis, grand-daughter, niece, <lang>OE.</lang> <lang>OHG.</lang> nift, niece.
          </p>
          <p>
            kt > χt:
            <lang>Gr.</lang> ὀκτώ, <lang>Lat.</lang> octō, <lang>Goth.</lang> ahtáu, <lang>OE.</lang> eahta, <lang>OS.</lang> <lang>OHG.</lang> ahto, eight;
            <lang>Gr.</lang> ὀ-ρεκτός, stretched out, <lang>Lat.</lang> rēctus, <lang>Goth.</lang> raíhts, <lang>OE.</lang> riht, <lang>OS.</lang> <lang>OHG.</lang> reht, right, straight.
          </p>
          <p>
            qt > χt:
            gen. sing. <lang>Gr.</lang> νυκτός, <lang>Lat.</lang> noctis, nom. <lang>Goth.</lang> nahts, <lang>OE.</lang> neaht, <lang>OS.</lang> <lang>OHG.</lang> naht, night.
          </p>
        </item>
      </list>
    </div>
  </div>

  <div type="section" n="129" status="wip">
    <p>
      <label>§ 129.</label>
      The <lang>Indg.</lang> mediae b, d, g, ɡ became the tenues p, t, k, k(kw).
    </p>

    <p>
      b > p.
      O. Bulgarian slabŭ, slack, weak, <lang>Goth.</lang> slēpan, <lang>OE.</lang> slǣpan, <lang>OS.</lang> slāpan, <lang>OHG.</lang> slāfan, to sleep, originally to be slack;
      <lang>Lat.</lang> lūbricus for *slūbricus, slippery, <lang>Goth.</lang> sliupan, <lang>OE.</lang> slūpan, <lang>OHG.</lang> sliofan, to slip;
      <lang>Lithuanian</lang> dubùs, <lang>Goth.</lang> diups, <lang>OE.</lang> dēop, <lang>OS.</lang> diop, <lang>O.Icel.</lang> djūpr, <lang>OHG.</lang> tiof, deep;
      <lang>Lithuanian</lang> trobà, house, related to <lang>Goth.</lang> ϸaúrp, field, <lang>OE.</lang> ϸorp, <lang>OS.</lang> thorp, <lang>OHG.</lang> dorf, village. b was a rare sound in the parent language.
    </p>

    <p>
      d > t.
      <lang>Lat.</lang> decem, <lang>Gr.</lang> δέκα, <lang>Goth.</lang> taíhun, <lang>O.Icel.</lang> tīo, <lang>OE.</lang> tīen, <lang>OS.</lang> tehan, <lang>OHG.</lang> zehan, ten;
      gen. <lang>Lat.</lang> pedis, <lang>Gr.</lang> ποδός, nom. <lang>Goth.</lang> fōtus, <lang>O.Icel.</lang> fōtr, <lang>OE.</lang> <lang>OS.</lang> fōt, <lang>OHG.</lang> fuoȥ, foot;
      <lang>Lat.</lang> dūcō, I lead, <lang>Goth.</lang> tiuhan, to draw, lead;
      <lang>Gr.</lang> καρδίᾱ, <lang>Lat.</lang> gen. cordis, <lang>Goth.</lang> haírtō, heart;
      <lang>Lat.</lang> vidēre, to see, <lang>Goth.</lang> <lang>OE.</lang> <lang>OS.</lang> witan, <lang>O.Icel.</lang> vita,<pb n="57"/><lang>OHG.</lang> wiȥȥan, to know;
      <lang>Lat.</lang> edere, <lang>Goth.</lang> itan, <lang>OE.</lang> <lang>OS.</lang> etan, <lang>O.Icel.</lang> eta, <lang>OHG.</lang> eȥȥan, to eat.
    </p>

    <p>
      g > k.
      <lang>Lat.</lang> genu, <lang>Gr.</lang> γόνυ, <lang>Goth.</lang> kniu, <lang>OE.</lang> cnēo, <lang>OS.</lang> <lang>OHG.</lang> kneo, <lang>O.Icel.</lang> knē, knee;
      <lang>Lat.</lang> gustō, I taste, <lang>Gr.</lang> γεύω, I let taste, <lang>Goth.</lang> kiusan, <lang>OE.</lang> cēosan, <lang>OS.</lang> <lang>OHG.</lang> kiosan (keosan), <lang>O.Icel.</lang> kjōsa, to test, choose;
      <lang>Lat.</lang> ager, <lang>Gr.</lang> ἀγρός, <lang>Goth.</lang> akrs, <lang>OE.</lang> æcer, <lang>OS.</lang> akkar, <lang>OHG.</lang> ackar, field, land;
      <lang>Lat.</lang> egō, <lang>Gr.</lang> ἐγώ, <lang>Goth.</lang> <lang>OS.</lang> ik, <lang>OE.</lang> ic, <lang>O.Icel.</lang> ek, <lang>OHG.</lang> ih, I.
    </p>

    <p>
      ɡ > k(kw).
      <lang>Lat.</lang> gelu, frost, <lang>Goth.</lang> kalds, <lang>OE.</lang> ceald, <lang>OS.</lang> kald, <lang>OHG.</lang> kalt, <lang>O.Icel.</lang> kaldr, cold;
      <lang>Lat.</lang> augēre, <lang>Goth.</lang> áukan, <lang>O.Icel.</lang> auka, <lang>OS.</lang> ōkian (wv.), <lang>OHG.</lang> ouhhōn (wv.), to add, increase, <abbr>cp.</abbr> also <lang>OE.</lang> part. adj. ēacen, great;
      <lang>Lat.</lang> jugum, <lang>Gr.</lang> ζυγόν, <lang>Goth.</lang> juk, <lang>OE.</lang> geoc, <lang>OHG.</lang> joh, yoke.
    </p>

    <p>
      <lang>Gr.</lang> βίος from *ɡī̌wos, life, <lang>Lat.</lang> vīvos (*gwīwos), <lang>Goth.</lang> qius (gen. qiwis), <lang>OE.</lang> cwicu, <lang>OS.</lang> quik, <lang>OHG.</lang> quec, <lang>O.Icel.</lang> kvikr, quick, alive;
      <lang>Gr.</lang> βαίνω for *βανjω, older *βαμjω, I go, <lang>Lat.</lang> veniō for *gwemjō, I come, <lang>Indg.</lang> form *ɡmjṓ, <lang>Goth.</lang> qiman, <lang>OHG.</lang> queman, <lang>OE.</lang> <lang>OS.</lang> cuman, <lang>O.Icel.</lang> koma, to come;
      <lang>Skr.</lang> gurúṣ̌, <lang>Gr.</lang> βαρύς, from *ɡr-rus, <lang>Lat.</lang> gravis, <lang>Goth.</lang> kaúrus from prim. Germ. *k(w)uruz, heavy;
      <lang>Gr.</lang> ἔρεβος, <lang>Goth.</lang> riqis (stem riqiza-), <lang>prim. form</lang> *reɡos, darkness;
      <lang>Gr.</lang> Boeotian βανᾱ́, <lang>Goth.</lang> qinō, <lang>OE.</lang> cwene, <lang>OS.</lang> <lang>OHG.</lang> quena, woman, wife.
    </p>
  </div>

  <div type="section" n="130" status="wip">
    <p>
      <label>§ 130.</label>
      The <lang>Indg.</lang> tenues aspiratae became voiceless spirants in <lang>prim. Germanic</lang>, and thus fell together with and underwent all further changes in common with the voiceless spirants which arose from the <lang>Indg.</lang> tenues (<ref>§ 128</ref>), the latter having also passed through the intermediate stage of tenues aspiratae before they became spirants.
      The tenues aspiratae were, however, of so rare occurrence in the prim. <lang>Indg.</lang> language that two or three examples must suffice for the purposes of this book;
      for further examples and details, the learner should consult Brugmann’s Grundriss der vergleichenden Grammatik der<pb n="58"/>indogermanischen Sprachen, vol. I:—<lang>Skr.</lang> root sphal-, run violently against, <lang>O.Icel.</lang> falla, <lang>OS.</lang> <lang>OHG.</lang> fallan, <lang>OE.</lang> feallan, to fall;
      <lang>Gr.</lang> ἀ-σκηθής, unhurt, <lang>Goth.</lang> skaϸjan, <lang>OE.</lang> sceϸϸan, <lang>OHG.</lang> skadōn, to injure;
      <lang>Gr.</lang> σχίζω, I split, <lang>Goth.</lang> skáidan, <lang>OE.</lang> scādan, <lang>OHG.</lang> sceidan, to divide, separate;
      φάλλη, <lang>O.Icel.</lang> hvalr, <lang>OE.</lang> hwæl, <lang>OHG.</lang> (h)wal, whale;
      <lang>Skr.</lang> kváthati, it boils, <lang>Goth.</lang> ƕaϸjan, to foam.
    </p>
  </div>

  <div type="section" n="131">
    <p>
      <label>§ 131.</label>
      The <lang>Indg.</lang> mediae aspiratae probably became first of all the voiced spirants <c>ƀ</c>, <c>đ</c>, <c>ʒ</c>, <c>ʒ</c>(<c>w</c>).
      For the further development of these sounds during the <lang>prim. Germanic</lang> period see <ref>§§ 132, 133</ref>.
    </p>
  </div>

  <div type="section" n="132" status="wip">
    <p>
      <label>§ 132.</label>
      ƀ, đ initially, and ƀ, đ, ʒ medially after their corresponding nasals, became the voiced explosives b, d, g:—
    </p>

    <p>
      b.
      <lang>Goth.</lang> baíran, <lang>OE.</lang> <lang>OS.</lang> <lang>OHG.</lang> beran, <lang>O.Icel.</lang> bera, to bear, <lang>Skr.</lang> bhárāmi, <lang>Gr.</lang> φέρω, <lang>Lat.</lang> ferō, I bear;
      <lang>Goth.</lang> beitan, <lang>O.Icel.</lang> bīta, <lang>OE.</lang> <lang>OS.</lang> bītan, <lang>OHG.</lang> bīȥȥan, to bite, <lang>Skr.</lang> bhḗdāmi, <lang>Lat.</lang> findō, I cleave;
      <lang>Goth.</lang> brōϸar, <lang>OE.</lang> brōðor, <lang>OS.</lang> brōthar, <lang>OHG.</lang> bruoder, <lang>O.Icel.</lang> brōðir, <lang>Skr.</lang> bhrā́tar-, <lang>Lat.</lang> frāter, brother, <abbr>cp.</abbr> also <lang>Gr.</lang> φρᾱ́τηρ, φρᾱ́τωρ.
    </p>

    <p>
      <lang>Goth.</lang> *kambs, <lang>OE.</lang> camb, <lang>OHG.</lang> camb (chamb), <lang>O.Icel.</lang> kambr, comb, <lang>Skr.</lang> jámbhas, tooth, <lang>Gr.</lang> γόμφος, bolt, nail, <lang>prim. form</lang> *gombhos.
    </p>

    <p>
      d.
      <lang>Goth.</lang> dags, <lang>OE.</lang> dæg, <lang>OS.</lang> dag, <lang>O.Icel.</lang> dagr, <lang>OHG.</lang> tag, day, <lang>Skr.</lang> ni-dāghás, older *ni-dhāghás, hot season, summer, <lang>Indg.</lang> form *dhoɡhos;
      <lang>Goth.</lang> ga-dēϸs (stem gadēdi-), <lang>OE.</lang> dǣd, <lang>OS.</lang> dād, <lang>O.Icel.</lang> dāð, <lang>OHG.</lang> tāt, deed, related to <lang>Gr.</lang> θή-σω, I shall place, <lang>Skr.</lang> dhā́ma, law, dwelling-place, rt. dhē-;
      <lang>Goth.</lang> daúhtar, <lang>OE.</lang> dohtor, <lang>OS.</lang> dohter, <lang>OHG.</lang> tohter, <lang>Gr.</lang> θυγάτηρ, daughter.
    </p>

    <p>
      <lang>Goth.</lang> <lang>OE.</lang> <lang>OS.</lang> bindan, <lang>O.Icel.</lang> binda, <lang>OHG.</lang> bintan, to bind, <lang>Skr.</lang> bándhanam, a binding, <abbr>cp.</abbr> <lang>Gr.</lang> πενθερός, father-in-law, <lang>Lat.</lang> of-fendimentum, chin-cloth, rt. bhendh-.
    </p>

    <p>
      g.
      <lang>Goth.</lang> aggwus, <lang>OE.</lang> enge, <lang>OS.</lang> <lang>OHG.</lang> engi, narrow,<pb n="59"/><abbr>cp.</abbr> <lang>Lat.</lang> angō, <lang>Gr.</lang> ἄγχω, I press tight, rt. ańgh-;
      <lang>Goth.</lang> laggs, <lang>OE.</lang> lang, long, <lang>OS.</lang> <lang>OHG.</lang> lang, <lang>O.Icel.</lang> langr, <lang>Lat.</lang> longus, long.
    </p>
  </div>

  <div type="section" n="133" status="wip">
    <p>
      <label>§ 133.</label>
      ƀ, đ, ʒ remained in other positions, and their further development belongs to the history of the separate <lang>Germanic</lang> languages.
      In <lang>Goth.</lang> ƀ, đ (written b, d) remained medially after vowels, but became explosives (b, d) after consonants.
      They became f, ϸ finally after vowels and before final -s.
      ʒ remained medially between vowels, and medially after vowels before voiced consonants, but became χ (written g) finally after vowels and before final -s.
      It became g initially, and also medially after voiced consonants.
      See <ref>§§ 166–9</ref>.
      In <lang>O.Icel.</lang> ƀ (written f) remained medially between and finally after voiced sounds, but became f before voiceless sounds.
      đ (written ð) generally remained medially and finally.
      ʒ remained medially after vowels and liquids, but became χ and then disappeared finally.
      It became g initially.
      đ became d in all the West Germanic languages and then d became t in <lang>OHG.</lang>
      In <lang>OE.</lang> ƀ (generally written f) remained between voiced sounds, but became voiceless f finally.
      ʒ remained in the oldest period of the language.
      In <lang>OS.</lang> ƀ (written ƀ, b) generally remained between voiced sounds.
      It became f medially before l and n, and before voiceless consonants, and also finally.
      ʒ (written g) remained initially and medially, but became χ finally, although it was generally written g.
      In <lang>OHG.</lang> ƀ, ʒ became b, g.
      Geminated ƀƀ, đđ, ʒʒ, of whatever origin, became bb, dd, gg in the prehistoric period of all the <lang>Germanic</lang> languages.
      Examples are:—<lang>Goth.</lang> *nibls, <lang>OS.</lang> neƀal, <lang>OHG.</lang> nebul, <lang>Lat.</lang> nebula, <lang>Gr.</lang> νεφέλη, mist, cloud, <abbr>cp.</abbr> <lang>Skr.</lang> nábhas, <lang>Gr.</lang> νέφος, cloud;
      <lang>Goth.</lang> liufs, <lang>O.Icel.</lang> ljūfr, <lang>OE.</lang> lēof, <lang>OS.</lang> liof, <lang>OHG.</lang> liob, dear, original form *leubhos, <abbr>cp.</abbr> <lang>Skr.</lang> lúbhyāmi, I feel a strong desire, <lang>Lat.</lang> lubet (libet), it pleases;
      <lang>OE.</lang> <lang>OS.</lang> ūder, <lang>OHG.</lang> ūter, <lang>Skr.</lang> ū́dhar, <lang>Gr.</lang> οὖθαρ, udder;
      <lang>Goth.</lang> ráuϸs, <lang>O.Icel.</lang> rauðr, <lang>OE.</lang><pb n="60"/>rēad, <lang>OS.</lang> rōd, <lang>OHG.</lang> rōt, <lang>prim. form</lang> *roudhos, <abbr>cp.</abbr> <lang>Skr.</lang> rudhirás, <lang>Gr.</lang> ἐ-ρυθρός, <lang>prim. form</lang> *rudhros, red;
      <lang>Goth.</lang> <lang>OE.</lang> guma, <lang>O.Icel.</lang> gume, <lang>OS.</lang> <lang>OHG.</lang> gumo, <lang>Lat.</lang> homō, prim. stem-form *ghomon-, -en-, man;
      <lang>OE.</lang> gōs, <lang>O.Icel.</lang> gās, <lang>OHG.</lang> gans, <lang>Gr.</lang> χήν, goose;
      <lang>OE.</lang> <lang>OS.</lang> <lang>OHG.</lang> wegan, <lang>Goth.</lang> ga-wigan, <lang>O.Icel.</lang> vega, to move, carry, <lang>Lat.</lang> vehō, <lang>prim. form</lang> *weghō, I carry;
      <lang>Goth.</lang> gasts, <lang>OE.</lang> giest, <lang>O.Icel.</lang> gestr, <lang>OS.</lang> <lang>OHG.</lang> gast, guest, <lang>Lat.</lang> hostis, stranger, enemy, <lang>prim. form</lang> *ghostis;
      <lang>Goth.</lang> steigan, <lang>O.Icel.</lang> stīga, <lang>OE.</lang> <lang>OS.</lang> <lang>OHG.</lang> stīgan, to ascend, <lang>Gr.</lang> στείχω, <lang>prim. form</lang> *steiɡhō, I go, <abbr>cp.</abbr> <lang>Lat.</lang> vestīgium, footstep.
    </p>

    <div type="note">
      <p>
        Note.—ʒ was dropped in the initial combination ʒw = <lang>Indg.</lang> gh, as
        <lang>Goth.</lang> warmjan, to warm, <lang>OE.</lang> wearm, <lang>OS.</lang> <lang>OHG.</lang> warm, warm, <lang>Skr.</lang> gharmás, Gk. θερμός, <lang>Lat.</lang> formus, warm.
      </p>
    </div>
  </div>

  <div type="section" n="134" status="wip">
    <p>
      <label>§ 134.</label>
      From the examples given in <ref>§§ 128–33</ref>, it will be seen that the <lang>Germanic</lang> sounds, which arose from the <lang>Indg.</lang> velars, appear partly with and partly without labialization.
      In the latter case they fell together with prim. Germ. χ, k, ʒ from <lang>Indg.</lang> k, g, gh, <abbr>cp.</abbr> <abbr>e. g.</abbr> <lang>Goth.</lang> hafjan (q), kalds (g), gasts (gh), beside <lang>Goth.</lang> hund (k), kniu (g), guma (gh).
      The conditions for this twofold development of the <lang>Indg.</lang> velars in the <lang>Germanic</lang> languages have not yet been definitely ascertained for all cases.
      It is, however, now pretty certain that the parent <lang>Indg.</lang> language contained two series of velars:
      (1) Pure velars which never had labialization.
      These velars fell together with the palatals in the <lang>Germanic</lang>, <lang>Greek</lang>, <lang>Latin</lang>, and <lang>Keltic</lang> languages, but were kept apart in the <lang>Aryan</lang> and <lang>Baltic-Slavonic</lang> languages.
      (2) Velars with labialization.
      These velars appear in the <lang>Germanic</lang> languages partly with and partly without labialization;
      in the latter case they also fell together with prim. Germ. χ, k, ʒ which arose from <lang>Indg.</lang> k, g, gh.
      The most commonly accepted theory is that the <lang>Indg.</lang> labialized velars q, g, gh regularly became χ, k, ʒ in prim. Germ. before <lang>Indg.</lang> ū̌, ō, o (= Germ. a <ref>§ 39</ref>), and χw, kw, ʒw before <lang>Indg.</lang> ē̌, ī̌, ǝ,<pb n="61"/>a, ā (= Germ. ō <ref>§ 42</ref>);
      and that then the law became greatly obscured during the prim. Germ. period through form-transference and levelling out in various directions, as
      <lang>Goth.</lang> qam, <lang>OHG.</lang> quam, <lang>prim. form</lang> *ɡoma, I came, for <lang>Goth.</lang> <lang>OHG.</lang> *kam after the analogy of <lang>Goth.</lang> qima, <lang>OHG.</lang> quimu, original form *ɡemō, I come;
      <lang>Goth.</lang> ƕas, who? = <lang>Indg.</lang> *qos, for *has after the analogy of the gen. ƕis = <lang>Indg.</lang> *qeso, <abbr>&amp;c.</abbr>
    </p>

    <div type="note">
      <p>
        Note.—In several words the <lang>Indg.</lang> velars, when preceded or followed by a w or another labial in the same word, appear in the <lang>Germanic</lang> languages as labials by assimilation.
        The most important examples are:—<lang>Goth.</lang> wulfs, <lang>OE.</lang> <lang>OS.</lang> wulf, <lang>OHG.</lang> wolf, <lang>O.Icel.</lang> ulfr = <lang>Gr.</lang> λύκος for *ϝλύκος, <lang>prim. form</lang> *wĺqos, <abbr>cp.</abbr> <lang>Skr.</lang> vŕkas, wolf;
        <lang>Goth.</lang> fidwōr, <lang>OE.</lang> fēower (but fyϸer-fēte, four-footed), <lang>OS.</lang> <lang>OHG.</lang> fior, <lang>prim. form</lang> *qetwṓres, <abbr>cp.</abbr> <lang>Lithuanian</lang> keturì, <lang>Lat.</lang> quattuor, <lang>Gr.</lang> τέσσαρες, <lang>Skr.</lang> catvā́ras;
        <lang>Goth.</lang> fimf, <lang>OE.</lang> <lang>OS.</lang> fīf, <lang>OHG.</lang> fimf (finf) from *fimfi, <lang>prim. form</lang> *peŋqe, <abbr>cp.</abbr> <lang>Skr.</lang> páńca, <lang>Gr.</lang> πέντε, <lang>Lat.</lang> quīnque (for *pīnque), five;
        <lang>OHG.</lang> wulpa, she-wolf, from *wulƀī́, <lang>prim. form</lang> *wlqī́, <abbr>cp.</abbr> <lang>Skr.</lang> vrkī́;
        <lang>Goth.</lang> waírpan, <lang>OE.</lang> weorpan, <lang>OS.</lang> werpan, <lang>OHG.</lang> werfan, <lang>O.Icel.</lang> verpa, to throw, <abbr>cp.</abbr> O. Bulgarian vrῐgą, I throw;
        <lang>OE.</lang> swāpan, <lang>OHG.</lang> sweifan, to swing, <abbr>cp.</abbr> <lang>Lithuanian</lang> swaikstù, I become dizzy.
      </p>
    </div>
  </div>

  <div type="section" n="135">
    <p>
      <label>§ 135.</label>
      Various theories have been propounded as to the chronological order in which the <lang>Indg.</lang> tenues, tenues aspiratae, mediae, and mediae aspiratae, were changed by the first sound-shifting in <lang>prim. Germanic</lang>.
      But not one of these theories is satisfactory.
      Only so much is certain that at the time when the <lang>Indg.</lang> mediae became tenues, the <lang>Indg.</lang> tenues must have been on the way to becoming voiceless spirants, otherwise the two sets of sounds would have fallen together.
    </p>
  </div>

  <div type="subsubchapter">
    <head>Verner’s Law</head>

    <div type="section" n="136" status="wip">
      <p>
        <label>§ 136.</label>
        After the completion of the first sound-shifting, and while the principal accent was not yet confined to the
        <pb n="62"/>
        root-syllable, a uniform interchange took place between the voiceless and voiced spirants, which may be thus stated:—
      </p>

      <p>
        The medial or final spirants f, ϸ, χ, χw, s regularly became ƀ, đ, ʒ, ʒw, z when the vowel next preceding them did not, according to the original <lang>Indg.</lang> system of accentuation, bear the principal accent of the word.
      </p>

      <p>
        The ƀ, đ, ʒ, ʒw which thus arose from <lang>Indg.</lang> p, t, k, q underwent in the <lang>Germanic</lang> languages all further changes in common with the ƀ, đ, ʒ, ʒw from <lang>Indg.</lang> bh, dh, gh, ɡh.
      </p>

      <p>
        Verner’s law manifests itself most clearly in the various forms of strong verbs, where the infinitive, present participle, present tense, and preterite (properly perfect) singular had the principal accent on the root-syllable, but the indic. pret. plural, the pret. subj. (properly optative), and past participle had the principal accent on the ending, as
        prim. Germ. *wérϸō > <lang>OE.</lang> weorϸe, I become = <lang>Skr.</lang> vártā-mi, I turn, pret. 3 sing. *wárϸi > <lang>OE.</lang> wearϸ, he became = <lang>Skr.</lang> va-várta, has turned, pret. 1 pl. *wurđumí > <lang>OE.</lang> *wurđum (wurdon is the 3 pers. pl. used for all persons) = <lang>Skr.</lang> va-vrtimá;
        past part. *wurđaná- > <lang>OE.</lang> worden = <lang>Skr.</lang> va-vrtāná-;
        <lang>OS.</lang> birid = <lang>Skr.</lang> bhárati, he bears, <lang>Goth.</lang> 2 sing. Indic. Pass. baíraza = <lang>Skr.</lang> bhárasē. <lang>Goth.</lang> baírand, <lang>OHG.</lang> berant = <lang>Skr.</lang> bháranti, they bear;
        present participle <lang>Goth.</lang> baírands, <lang>O.Icel.</lang> berandi, <lang>OE.</lang> berende, <lang>OS.</lang> berandi, <lang>OHG.</lang> beranti, <lang>Gr.</lang> gen. φέροντος.
        Or to take examples from noun-forms, <abbr>&amp;c.</abbr>, we have <abbr>e. g.</abbr> <lang>Skr.</lang> pitár-, <lang>Gr.</lang> πατέρ- = <lang>prim. Germanic</lang> *fađér-, <lang>Goth.</lang> fadar, <lang>OE.</lang> fæder, <lang>O.Icel.</lang> faðir, <lang>OS.</lang> fader, <lang>OHG.</lang> fater, father;
        <lang>Gr.</lang> πλωτός, floating, swimming, <lang>Goth.</lang> flōdus, <lang>OE.</lang> <lang>OS.</lang> flōd, <lang>O.Icel.</lang> flōð, <lang>OHG.</lang> fluot, flood, tide;
        <lang>Skr.</lang> çatám, <lang>Gr.</lang> ἑ-κατόν, <lang>Lat.</lang> centum = <lang>prim. Germanic</lang> *χunđóm, older *χumđóm, <lang>Goth.</lang> <lang>OE.</lang> <lang>OS.</lang> hund, <lang>OHG.</lang> hunt, hundred;
        <lang>Indg.</lang> *swékuros, <lang>Goth.</lang> swaíhra, <lang>OHG.</lang> swehur, father-in-law, beside <lang>Gr.</lang> ἑκυρᾱ́, <lang>OE.</lang> sweger, <lang>OHG.</lang> swigar, mother-in-law;
        <lang>Gr.</lang> δέκα, <lang>Goth.</lang> taíhun, <lang>OS.</lang> tehan, <lang>OHG.</lang> zehan, ten, beside <lang>Gr.</lang> δεκάς,
        <pb n="63"/>
        <lang>OE.</lang> <lang>OS.</lang> -tig, <lang>OHG.</lang> -zug, <lang>Goth.</lang> pl. tigjus, decade;
        <lang>Skr.</lang> saptá, <lang>Gr.</lang> ἑπτά, <lang>Goth.</lang> sibun, <lang>OE.</lang> seofon, <lang>OS.</lang> siƀun, <lang>OHG.</lang> sibun, seven;
        prim. Germ. *juŋʒás, <lang>Goth.</lang> jungs, <lang>OS.</lang> <lang>OHG.</lang> jung, young, beside <lang>Goth.</lang> jūhiza from *juŋχizō, younger (<ref>§§ 62, 142</ref>);
        <lang>Gr.</lang> νυός from *σνυσός, <lang>OE.</lang> snoru, <lang>OHG.</lang> snura, daughter-in-law;
        <lang>OHG.</lang> haso beside <lang>OE.</lang> hara, hare;
        <lang>Goth.</lang> áusō beside <lang>OE.</lang> ēare, ear.
      </p>

      <p>
        The combinations sp, st, sk, ss, ft, fs, hs, and ht were not subject to this law.
      </p>

      <div type="note">
        <p>
          Note.—
          The <lang>prim. Germanic</lang> system of accentuation was like that of Sanskrit, <lang>Greek</lang>, <abbr>&amp;c.</abbr>, <abbr>i. e.</abbr> the principal accent could fall on any syllable;
          it was not until a later period of the <lang>prim. Germanic</lang> language that the principal accent was confined to the root-syllable.
          See <ref>§ 32</ref>.
        </p>
      </div>
    </div>

    <div type="section" n="137" status="wip">
      <p>
        <label>§ 137.</label>
        From what has been said above it follows that the interchanging pairs of consonants due to Verner’s law were in <lang>prim. Germanic</lang>:
        f—ƀ,
        ϸ—đ,
        s—z,
        χ—ʒ,
        χw—ʒw.
      </p>

      <p>
        In <lang>Gothic</lang> the regular interchange between the voiceless and voiced spirants in the forms of strong verbs was, with two or three exceptions, given up by levelling out in favour of the voiceless spirants.
        In this respect the West-Germanic languages show an older stage than <lang>Gothic</lang>.
      </p>

      <p>
        f—ƀ.
        <lang>Goth.</lang> ϸarf, I need, pl. ϸaúrbum;
        <lang>OHG.</lang> heffen, to raise, huobun, gihaban, but <lang>Goth.</lang> hafjan, hōfum, hafans.
      </p>

      <p>
        ϸ—đ.
        <lang>Goth.</lang> fraϸjan, to understand, frōdei (d = đ), understanding;
        <lang>OE.</lang> weorϸan, to become, wurdon, worden, but <lang>Goth.</lang> waírϸan, waúrϸum, waúrϸans;
        <lang>OE.</lang> snīϸan, to cut, snidon, sniden, but <lang>Goth.</lang> sneiϸan, sniϸum, sniϸans.
      </p>

      <p>
        s—z.
        Prim. Germ. *kéusō, I test, pret. 1 pl. *kuzumí, pp. *kuzaná-;
        <lang>OE.</lang> cēosan, to choose, curon, coren, but <lang>Goth.</lang> kiusan, kusum, kusans.
      </p>

      <p>
        The West-Germanic languages and Old Norse regularly developed this z to r.
        Cp. also <lang>Goth.</lang> áusō, ear, beside <lang>OE.</lang> ēare, <lang>OS.</lang> <lang>OHG.</lang> ōra, <lang>O.Icel.</lang> eyra.
      </p>

      <p>
        χ—ʒ.
        <lang>Goth.</lang> áih, I have, pl. áigum (g = ʒ);
        <lang>Goth.</lang> fahēþs,
        <pb n="64"/>
        gladness, faginōn, to be glad;
        hūhrus (<ref>§§ 62, 142</ref>), hunger, huggrjan, to hunger;
        filhan, to hide, fulgins (adj.), hidden;
        jūhiza (<ref>§§ 62, 142</ref>), younger, juggs, young;
        <lang>OE.</lang> tēon (from *tēohan<ins>)</ins>, to draw, tugon, togen, but <lang>Goth.</lang> tiuhan, taúhum, taúhans;
        <lang>OE.</lang> slēan (from *sleahan), to smite, slōgon, slægen, but <lang>Goth.</lang> slahan, slōhum, slahans.
      </p>

      <p>
        χw—ʒw.
        Prim. Germ. séχwan-, to see, pret. 1 pl. *sǣʒwumí, pp. *seʒwaná-, <abbr>cp.</abbr> <lang>OE.</lang> sēon from *seo(hw)an, sǣgon, sewen, but <lang>Goth.</lang> saíƕan, sēƕum, saíƕans.
      </p>

      <p>
        ʒw became ʒ before u, in other cases it became w, as <lang>Goth.</lang> magus, boy, beside mawi from *ma(ʒ)wī́, girl;
        <lang>Goth.</lang> siuns, <lang>OE.</lang> sēon(sīon), <lang>OS.</lang> siun, from *se(ʒ)wnís, a seeing, face;
        <lang>Goth.</lang> snáiws, <lang>OE.</lang> snāw (with -w from the oblique cases) from *snai(ʒ)waz, <lang>prim. form</lang> *snoiɡhós.
      </p>

      <div type="note">
        <p>
          Note.—
          Causative verbs had originally suffix accentuation, and therefore also exhibit the change of consonants given above.
          But here too <lang>Gothic</lang>, partly through the influence of the corresponding strong verbs, has not always preserved the law so faithfully as the West Germanic languages, <abbr>e. g.</abbr> <lang>Goth.</lang> waírϸan, to become—fra-wardjan, to destroy, <abbr>cp.</abbr> <lang>Skr.</lang> vartáyāmi, I cause to turn;
          <lang>Goth.</lang> leiϸan, <lang>OE.</lang> līpan, to go—<lang>OE.</lang> lǣdan from *laidjan, to lead;
          <lang>Goth.</lang> ur-reisan, <lang>OE.</lang> ā-rīsan, to arise—<lang>Goth.</lang> ur-ráisjan, to raise up, <lang>OE.</lang> rǣran, to raise;
          <lang>Goth.</lang> ga-nisan, to become whole, <lang>OE.</lang> ge-nesan, to be saved—<lang>Goth.</lang> nasjan, <lang>OE.</lang> nerian, to save;
          <lang>Goth.</lang> *leisan (<abbr>cp.</abbr> 1 sing. láis, I know), to know—<lang>Goth.</lang> láisjan, <lang>OE.</lang> lǣran, to teach.
          Cp. the regular form hazjan, beside <lang>OE.</lang> herian, to praise.
        </p>
      </div>
    </div>
  </div>

  <div type="subsubchapter">
    <head>Other Consonant Changes</head>

    <div type="section" n="138" status="wip">
      <p>
        <label>§ 138.</label>
        Most of the sound changes comprised under this paragraph might have been disposed of in the paragraphs treating of the shifting of the <lang>Indg.</lang> mediae and mediae aspiratae, but to prevent any possible misunderstanding or confusion, it was thought advisable to reserve them for a special paragraph.
      </p>
      <pb n="65"/>
      <p>
        The <lang>Indg.</lang> mediae and mediae aspiratae became tenues before a suffixal t or s already in the pre-Germanic period; thus:—
      </p>

      <table>
        <row> <cell>bt</cell>     <cell rows="2" rend="left-bracket">pt</cell>  <cell>bs</cell>     <cell rows="2" rend="left-bracket">ps</cell> </row>
        <row> <cell>bht</cell>                              <cell>bhs</cell>                             </row>
        <row> <cell>dt</cell>     <cell rows="2" rend="left-bracket">tt</cell>  <cell>ds</cell>     <cell rows="2" rend="left-bracket">ts</cell> </row>
        <row> <cell>dht</cell>                              <cell>dhs</cell>                             </row>
        <row> <cell>gt</cell>     <cell rows="2" rend="left-bracket">kt</cell>  <cell>gs</cell>     <cell rows="2" rend="left-bracket">ks</cell> </row>
        <row> <cell>ght</cell>                              <cell>ghs</cell>                             </row>
        <row> <cell>ɡt</cell>     <cell rows="2" rend="left-bracket">qt</cell>  <cell>ɡs</cell>     <cell rows="2" rend="left-bracket">qs</cell> </row>
        <row> <cell>ɡht</cell>                              <cell>ɡhs</cell>                             </row>
      </table>

      <p>
        Examples are
        <lang>Lat.</lang> nūptum, nūpsī, beside nūbere, to marry;
        <lang>Skr.</lang> loc. pl. patsú, beside loc. Sing. padí, on foot;
        <lang>Lat.</lang> rēxī, rectum, beside regere, to rule;
        <lang>Lat.</lang> vēxī, vectum, beside vehere, to carry, rt. wegh-;
        <lang>Lat.</lang> lectus, <lang>Gr.</lang> λέχος, bed, couch, <lang>Goth.</lang> ligan, to lie down;
        <lang>Skr.</lang> yuktá-, <lang>Gr.</lang> ζευκτός, <lang>Lat.</lang> jūnctus, yoked, rt. jeuɡ-; <abbr>&amp;c.</abbr>
      </p>

      <p>
        Then pt, kt, qt; ps, ks, qs were shifted to ft, χt; fs, χs at the same time as the original <lang>Indg.</lang> tenues became voiceless spirants (<ref>§ 128</ref>).
        And tt, ts became ss through the intermediate stages of ϸt, ϸs respectively.
        ss then became simplified to s after long syllables and before r, and then between the s and r there was developed a t.
      </p>

      <p>
        This explains the frequent interchange between p, ƀ(b), and f;
        between k, ʒ(g), and h (<abbr>i. e.</abbr> χ);
        and between t, ϸ, đ(d), and ss, s in forms which are etymologically related.
      </p>

      <p>
        p, ƀ(b)—f.
        <lang>Goth.</lang> skapjan, <lang>OE.</lang> scieppan, <lang>OHG.</lang> skephen, to create, beside <lang>Goth.</lang> ga-skafts, creation, <lang>OE.</lang> ge-sceaft, <lang>OHG.</lang> gi-scaft, creature;
        <lang>Goth.</lang> giban, <lang>OHG.</lang> geban, to give, beside <lang>Goth.</lang> fra-gifts, a giving, <lang>OE.</lang> <lang>OHG.</lang> gift, gift;
        <lang>OHG.</lang> weban, to weave, beside <lang>English</lang> weft.
      </p>

      <p>
        k, ʒ(g)—h.
        <lang>Goth.</lang> waúrkjan, <lang>OE.</lang> wyrcan, <lang>OHG.</lang> wurken, to work, beside pret. and pp. <lang>Goth.</lang> waúrhta, waúrhts, <lang>OE.</lang> worhte, worht, <lang>OHG.</lang> worhta, gi-worht;
        <lang>Goth.</lang> ϸugkjan, <lang>OE.</lang> ϸync(e)an, <lang>OHG.</lang> dunken, to seem,
        <pb n="66"/>
        appear, beside pret. and pp. <lang>Goth.</lang> þūhta, *þūhts, <lang>OE.</lang> þūhte, þūht, <lang>OHG.</lang> dūhta, gi-dūht;
        1 pers. pl. <lang>Goth.</lang> magum, <lang>OE.</lang> magon, <lang>OHG.</lang> magun (mugun), we may, can, beside pret. sing. <lang>Goth.</lang> mahta, <lang>OE.</lang> meahte, <lang>OHG.</lang> mahta, pp. <lang>Goth.</lang> mahts, <abbr>cp.</abbr> also <lang>Goth.</lang> mahts, <lang>OE.</lang> meaht, <lang>OHG.</lang> maht, might, power;
        <lang>Goth.</lang> bugjan, <lang>OE.</lang> bycg(e)an, to buy, beside pret. and pp. <lang>Goth.</lang> baúhta, baúhts, <lang>OE.</lang> bohte, boht;
        <lang>Goth.</lang> briggan, <lang>OE.</lang> <lang>OHG.</lang> bringan, to bring, beside pret. and pp. <lang>Goth.</lang> brāhta, *brāhts, <lang>OE.</lang> brōhte, brōht, <lang>OHG.</lang> brāhta, brāht.
      </p>

      <p>
        t, þ, đ(d)—ss, s.
        <lang>Goth.</lang> witan, <lang>OE.</lang> witan, to know, beside pret. <lang>Goth.</lang> wissa, <lang>OE.</lang> wisse, <lang>OHG.</lang> wissa (wessa), part, adj. <lang>Goth.</lang> *ga-wiss, <lang>OE.</lang> ge-wis(s), <lang>OHG.</lang> gi-wis(s), sure, certain;
        <lang>Goth.</lang> ga-ƕatjan, <lang>OE.</lang> hwettan, to sharpen, beside <lang>Goth.</lang> ƕassei, sharpness, ƕassaba, sharply;
        <lang>Goth.</lang> qiþan, to say, beside ga-qiss, consent;
        <lang>Goth.</lang> ana-biudan, to command, beside ana-busns (ana-būsns?), commandment, from pre-Germ. *bhū̌tsni-, rt. bheudh-;
        <lang>Goth.</lang> us-standan, to rise again, beside us-stass, resurrection.
      </p>

      <p>
        ss > s after long syllables and before r:
        <lang>Goth.</lang> háitan, to command, call, <lang>OE.</lang> hātan, to call, beside <lang>OE.</lang> hǣs, from *haissi-, command;
        <lang>Goth.</lang> <lang>OE.</lang> witan, to know, beside <lang>Goth.</lang> un-weis, unknowing, <lang>OE.</lang> <lang>OHG.</lang> wīs, wise, <abbr>cp.</abbr> <lang>Lat.</lang> vīsus;
        <lang>Goth.</lang> itan, <lang>OE.</lang> etan, to eat, beside <lang>OE.</lang> ǣs, <lang>OHG.</lang> ās, carrion, <abbr>cp.</abbr> <lang>Lat.</lang> ēsum.
        <lang>Goth.</lang> guþ-blōstreis, worshipper of God, <lang>OHG.</lang> bluoster, sacrifice, <abbr>cp.</abbr> <lang>Goth.</lang> blōtan, to worship;
        <lang>OE.</lang> fōstor, <lang>O.Icel.</lang> fōstr, sustenance, <abbr>cp.</abbr> <lang>Goth.</lang> fōdjan, to feed.
      </p>

      <p>
        Instead of ss (s) we often meet with st.
        In such cases the st is due to the analogy of forms where t was quite regular, <abbr>e. g.</abbr> regular forms were <lang>Goth.</lang> last, thou didst gather, inf. lisan; slōht, thou didst strike, inf. slahan;
        <lang>OE.</lang> meaht, <lang>OHG.</lang> maht, thou canst, inf. <lang>OHG.</lang> magan;
        then after the analogy of such forms were made 2 pers.
        <pb n="67"/>
        sing. <lang>Goth.</lang> wáist for *wáis, <lang>OE.</lang> wāst for *wās, <lang>OHG.</lang> weist for *weis;
        <lang>Goth.</lang> qast for *qass, inf. qiþan, to say;
        <lang>Goth.</lang> báust for *báus, inf. biudan, to bid;
        regular forms were pret. sing. <lang>Goth.</lang> waúrhta, <lang>OE.</lang> worhte, <lang>OHG.</lang> worhta, <lang>Goth.</lang> inf. waúrkjan, to work;
        then after the analogy of such forms were made <lang>OE.</lang> wiste, beside wisse, <lang>OHG.</lang> westa, beside wissa (wessa), I knew, inf. <lang>OE.</lang> witan;
        <lang>Goth.</lang> pret. sing. káupasta for *káupassa, inf. káupatjan, to strike with the palm of the hand, buffet.
      </p>

      <p>
        For purely practical purposes the above laws may be thus formulated:—
        every labial + t appears as ft,
        every guttural + t as ht,
        every dental + t as ss, s (st).
      </p>
    </div>

    <div type="section" n="139">
      <p>
        <label>§ 139.</label>
        Assimilation:—
        <c>-nw-</c> > <c>-nn-</c>,
        as <lang>Goth.</lang> <lang>OE.</lang> <lang>OHG.</lang> <w>rinnan</w> from <w>*rinwan</w>, <gloss>to run</gloss>;
        <lang>Goth.</lang> <w>kinnus</w>, <lang>OE.</lang> <w>cinn</w>, <lang>OHG.</lang> <w>kinni</w>, from <w>*genw-</w>, <lang>Gr.</lang> <w>γένυ-ς</w>, <gloss>chin, cheek</gloss>;
        <lang>Goth.</lang> <w>minniza</w>, <lang>OS.</lang> <w>minnira</w>, <lang>OHG.</lang> <w>minniro</w>, from <w>*minwizō</w>, <gloss>less</gloss>, <abbr>cp.</abbr> <lang>Lat.</lang> <w>minuō</w>, <lang>Gr.</lang> <w>μινύθω</w>, <gloss>I lessen</gloss>;
        <lang>OE.</lang> <w>þynne</w>, <lang>O.Icel.</lang> <w>þunnr</w>, <lang>OHG.</lang> <w>dunni</w>, <gloss>thin</gloss>, <abbr>cp.</abbr> <lang>Skr.</lang> <grm>fem.</grm> <w>tanvī́</w>, <gloss>thin</gloss>.
      </p>

      <p>
        <c>-md-</c> > <c>-nd-</c>,
        as <lang>Goth.</lang> <lang>OE.</lang> <lang>OS.</lang> <w>hund</w>, <lang>OHG.</lang> <w>hunt</w>, <lang>prim. form</lang> <w>*kmtóm</w>, <gloss>hundred</gloss>;
        <lang>Goth.</lang> <w>skaman</w>, <lang>OE.</lang> <w>scamian</w>, <lang>OHG.</lang> <w>scamēn</w>, <gloss>to be ashamed</gloss>, beside <lang>Goth.</lang> <w>skanda</w>, <lang>OE.</lang> <w>scand</w>, <lang>OHG.</lang> <w>scanta</w>, <gloss>shame, disgrace</gloss>.
      </p>

      <p>
        <c>-ln-</c> > <c>-ll-</c>,
        as <lang>Goth.</lang> <w>fulls</w>, <lang>OE.</lang> <w>full</w>, <lang>Lithuanian</lang> <w>pìlnas</w>, <lang>prim. form</lang> <w>*plnós</w>, <gloss>full</gloss>;
        <lang>Goth.</lang> <w>wulla</w>, <lang>OE.</lang> <w>wulle</w>, <lang>OHG.</lang> <w>wolla</w>, <lang>Lithuanian</lang> <w>wìlna</w>, <gloss>wool</gloss>.
      </p>
    </div>

    <div type="section" n="140" status="wip">
      <p>
        <label>§ 140.</label>
        Prim. Germanic Ҍn, đn, ʒn = <lang>Indg.</lang> pń-, tń-, kń-, qń- (by Verner’s law), and bhn-́, *dhn-́, ghn-́, ghn-́, became ҌҌ, đđ, ʒʒ before the principal accent, then later bb, dd, gg;
        and in like manner <lang>Indg.</lang> bn-́, dn-́, gn-́, gn-́ became bb, dd, gg.
        And these mediae were shifted to pp, tt, kk at the same time as the original <lang>Indg.</lang> mediae became tenues (<ref>§ 129</ref>).
        These geminated consonants were simplified to p, t, k after long syllables.
        Examples are:
        <lang>OE.</lang> hnæpp, <lang>OHG.</lang> napf, from *χnaҌn-́ or *χnabn-́, basin, bowl;
        <lang>OE.</lang> hoppian, <lang>O.Icel.</lang> hoppa, MHG. hopfen, from *χoҌn-́, to<pb n="68"/>hop;
        <lang>OE.</lang> <lang>OS.</lang> topp, <lang>O.Icel.</lang> toppr, from *toҌn-́ or *tobn-́, top, summit;
        <lang>OE.</lang> hēap, <lang>OS.</lang> hōp, <lang>OHG.</lang> houf, from *χauҌn-́; <lang>OE.</lang> cnotta, from *knođn-́, beside <lang>OHG.</lang> chnodo, chnoto, knot;
        <lang>Goth.</lang> ƕeits, <lang>OE.</lang> <lang>OS.</lang> hwīt, from *χwīđn-́, white; <lang>OE.</lang> bucc, <lang>O.Icel.</lang> bokkr, <lang>OHG.</lang> boc (gen. bockes), <lang>prim. form</lang> *bhugnós, buck;
        <lang>OE.</lang> liccian, <lang>OS.</lang> leccōn, <lang>OHG.</lang> lecchōn, from *leʒn-́, to lick;
        <lang>OE.</lang> locc, <lang>O.Icel.</lang> lokkr, <lang>prim. form</lang> *lugnós, lock;
        <lang>OE.</lang> smocc, <lang>O.Icel.</lang> smokkr, from *smoʒn-́, smock;
        <lang>OE.</lang> lōcian, <lang>OS.</lang> lōkōn, from *lōgn-́ or *lōʒn-́, to look.
      </p>
    </div>

    <div type="section" n="141" status="wip">
      <p>
        <label>§ 141.</label>
        <lang>Indg.</lang> z + media became s + tenuis, as <lang>Goth.</lang> asts, <lang>OHG.</lang> ast = <lang>Gr.</lang> ὄζος, from *ozdos, branch, twig;
        <lang>OE.</lang> <lang>OHG.</lang> nest, <lang>Lat.</lang> nīdus, from *ni-zdos, nest, related to root sed-, sit;
        <lang>OE.</lang> masc. <lang>OHG.</lang> masca, mesh, net, <abbr>cp.</abbr> <lang>Lithuanian</lang> mezgù, I tie in knots.
      </p>

      <p>
        <lang>Indg.</lang> z + media aspirata became z + voiced spirant, as <lang>Goth.</lang> mizdō, <lang>OE.</lang> meord, pay, reward, <abbr>cp.</abbr> O. Bulgarian mῐzda, <lang>Gr.</lang> μισθός, pay;
        <lang>OE.</lang> mearg, <lang>OHG.</lang> marg, O. Bulgarian mozgŭ, marrow, root mezgh-;
        <lang>Goth.</lang> huzd, <lang>OE.</lang> hord, <lang>OHG.</lang> hort, hoard, treasure, root kuzdh-.
      </p>
    </div>

    <div type="section" n="142" status="wip">
      <p>
        <label>§ 142.</label>
        Guttural n (ŋ) disappeared before χ, as <lang>Goth.</lang> <lang>OS.</lang> <lang>OHG.</lang> fāhan, <lang>OE.</lang> fōn, from *faŋχanan, to seize;
        <lang>Goth.</lang> <lang>OS.</lang> <lang>OHG.</lang> hāhan, <lang>OE.</lang> hōn, from *χaŋχanan, to hang;
        <lang>Goth.</lang> þeihan, <lang>OS.</lang> thīhan, <lang>OHG.</lang> dīhan, <lang>OE.</lang> þīon, þēon, from *þiŋχanan, to thrive;
        pret. <lang>Goth.</lang> þāhta, <lang>OE.</lang> þōhte, <lang>OS.</lang> thāhta, <lang>OHG.</lang> dāhta, from *þaŋχtō-, I thought, beside inf. <lang>Goth.</lang> þagkjan, <lang>OS.</lang> thenkian, <lang>OHG.</lang> denken, <lang>OE.</lang> þencan.
      </p>
    </div>

    <div type="section" n="143" status="wip">
      <p>
        <label>§ 143.</label>
        χ became an aspirate (written h) initially before vowels, as <lang>Goth.</lang> <lang>OE.</lang> <lang>OS.</lang> hund, <lang>OHG.</lang> hunt, from *χunđan, <lang>prim. form</lang> *kmtóm, hundred;
        <lang>Goth.</lang> hunds, <lang>O.Icel.</lang> hundr, <lang>OE.</lang> <lang>OS.</lang> hund, <lang>OHG.</lang> hunt, from *xunđaz, dog, hound.
        Some scholars assume that it also became an aspirate medially between vowels.
        Upon this assumption it would be difficult to account for the breaking in <lang>OE.</lang>, as<pb n="69"/><lang>OE.</lang> slēan, from *sleahan, older *slaχan-, <lang>Goth.</lang> slahan, to strike, slay;
        <lang>OE.</lang> swēor, from *sweohur, older *sweχur, <lang>OHG.</lang> swehur, father-in-law.
      </p>

      <p>
        Medial and final χw became χ in <lang>O.Icel.</lang> and the West Germanic languages, as <lang>OS.</lang> <lang>OHG.</lang> sehan, <lang>OE.</lang> sēon, <lang>O.Icel.</lang> sjā, from *seχ(w)an-, beside <lang>Goth.</lang> saíƕan, to see;
        <lang>OS.</lang> <lang>OHG.</lang> līhan, <lang>OE.</lang> līon, lēon, <lang>O.Icel.</lang> ljā, from *līχ(w)an-, beside <lang>Goth.</lang> leiƕan, to lend;
        <lang>OS.</lang> <lang>OHG.</lang> aha, <lang>OE.</lang> ēa from *eahu, beside <lang>Goth.</lang> aƕa, water, river;
        <lang>OE.</lang> seah, <lang>OS.</lang> <lang>OHG.</lang> sah, beside <lang>Goth.</lang> saƕ, he saw;
        <lang>OE.</lang> nēah, <lang>OS.</lang> <lang>OHG.</lang> nāh, beside <lang>Goth.</lang> nēƕ, near.
      </p>
    </div>

    <div type="section" n="144">
      <p>
        <label>§ 144.</label>
        The consonants, which arose from the <lang>Indg.</lang> final explosives (<c>t</c>, <c>d</c>), were dropped in <lang>prim. Germanic</lang>, except after a short accented vowel, as <lang>OE.</lang> <lang>OHG.</lang> <w>bere</w>, <lang>Goth.</lang> <w>baírái</w>, from an original form <w>*bheroĩt</w>, <gloss>he may bear</gloss>.
        See <ref>§ 87, (2)</ref>.
      </p>
    </div>

    <div type="section" n="145">
      <p>
        <label>§ 145.</label>
        Original final <c>-m</c> became <c>-n</c>, and then it, as also <lang>Indg.</lang> final <c>-n</c>, disappeared after short vowels in dissyllabic and polysyllabic words during the <lang>prim. Germanic</lang> period.
        For examples, see <ref>§ 87, (1)</ref>.
      </p>
    </div>

    <div type="section" n="146" status="wip">
      <p>
        <label>§ 146.</label>
        w disappeared before u, as <lang>Goth.</lang> kaúrus, from *k(w)uruz = <lang>Gr.</lang> βαρύς, heavy, <lang>prim. form</lang> *ɡr-rús;
        <lang>OE.</lang> nacod, older *nakud, <lang>OHG.</lang> nackut, from *nak(w)uđ-, beside <lang>Goth.</lang> naqaþs, naked;
        <lang>OE.</lang> <lang>O.Icel.</lang> sund, a swimming, from *swumda-, <abbr>cp.</abbr> <lang>OE.</lang> swimman, <lang>O.Icel.</lang> svimma, to swim;
        pp. <lang>OE.</lang> cumen, <lang>OHG.</lang> koman (beside quoman, a new formation), <lang>O.Icel.</lang> komenn, <lang>OHG.</lang> inf. queman, to come;
        <lang>OE.</lang> swingan, to swing, beside pp. s(w)ungen; <lang>O.Icel.</lang> svimma, to swim, beside pp. summenn.
        In verbal forms the w was mostly re-introduced in the pret. pl. and pp. after the analogy of forms which regularly had w, <abbr>e. g.</abbr> <lang>Goth.</lang> swultum, swultans, for *sultum, *sultans, through the influence of forms like inf. swiltan, to die, pret. sing. swalt; similarly qumum, qumans, for *kumum, *kumans, inf. qiman, to come.
        For levelling out in the opposite<pb n="70"/>direction, <abbr>cp.</abbr> <lang>Goth.</lang> siggwan (regular form), beside <lang>OE.</lang> <lang>OS.</lang> <lang>OHG.</lang> singan, to sing;
        <lang>Goth.</lang> sigqan, beside <lang>OE.</lang> sincan, <lang>OHG.</lang> sinkan, to sink.
      </p>
    </div>

    <div type="section" n="147" status="wip">
      <p>
        <label>§ 147.</label>
        Initial and medial sr became str, as <lang>OE.</lang> strēam, <lang>O.Icel.</lang> straumr, <lang>OS.</lang> <lang>OHG.</lang> strōm, stream, <abbr>cp.</abbr> <lang>Skr.</lang> srávati, it flows;
        pl. <lang>OE.</lang> ēastron, <lang>OHG.</lang> ōstarūn, Easter, <abbr>cp.</abbr> <lang>Skr.</lang> usrā́, dawn;
        <lang>Goth.</lang> swistar, <lang>OE.</lang> sweostor, <lang>OHG.</lang> swester, sister, with t from the weak stem-form, as in the locative singular <lang>Goth.</lang> swistr = <lang>prim. Germanic</lang> *swesri = <lang>Skr.</lang> dat. svásrē.
      </p>
    </div>

    <div type="section" n="148" status="wip">
      <p>
        <label>§ 148.</label>
        The remaining <lang>Indg.</lang> consonants suffered no further material changes which need be mentioned here.
        Summing up the results of <ref>§§ 128–47</ref>, we arrive at the following system of consonants for the close of the <lang>prim. Germanic</lang> period:—
      </p>

      <table>
        <row> <cell/>                                               <cell/>                 <cell>Labial.</cell> <cell>Interdental.</cell> <cell>Dental.</cell> <cell>Palatal and Guttural.</cell> </row>
        <row> <cell rows="2" rend="right-bracket">Explosives</cell> <cell>voiceless</cell>  <cell>p</cell>      <cell/>                   <cell>t</cell>       <cell>k</cell>                     </row>
        <row>                                                       <cell>voiced</cell>     <cell>b</cell>      <cell/>                   <cell>d</cell>       <cell>g</cell>                     </row>
        <row> <cell rows="2" rend="right-bracket">Spirants</cell>   <cell>voiceless</cell>  <cell>f</cell>      <cell>þ</cell>            <cell>s</cell>       <cell>χ</cell>                     </row>
        <row>                                                       <cell>voiced</cell>     <cell>Ҍ</cell>      <cell>đ</cell>            <cell>z</cell>       <cell>ʒ</cell>                     </row>
        <row> <cell cols="2">Nasals</cell>                                                  <cell>m</cell>      <cell/>                   <cell>n</cell>       <cell>ŋ</cell>                     </row>
        <row> <cell cols="2">Liquids</cell>                                                 <cell/>             <cell/>                   <cell>l, r</cell>    <cell/>                            </row>
        <row> <cell cols="2">Semivowels</cell>                                              <cell>w</cell>      <cell/>                   <cell/>              <cell>j (palatal)</cell>           </row>
      </table>

      <p>
        To these must be added the aspirate h.
      </p>
    </div>
  </div>
</div>
